【裁判字號】    89,台上,6629
【裁判日期】    891102
【裁判案由】    偽造文書
【裁判全文】
最高法院刑事判決                              八十九年度台上字第六六二九號
    上  訴  人  黃金吉
    被      告  甲○○
                乙○○
右上訴人因自訴被告等偽造文書案件，不服台灣高等法院高雄分院中華民國八十七年
七月三十日第二審判決 (八十七年度上訴字第八一三號，自訴案號：台灣高雄地方法
院八十六年度自字第七○九號），提起上訴，本院判決如左：
    主  文
上訴駁回。
    理  由
按刑事訴訟法第三百七十七條規定，上訴於第三審法院，非以判決違背法令為理由，
不得為之。是提起第三審上訴，應以原判決違背法令為理由，係屬法定要件。如果上
訴理由狀並未依據卷內訴訟資料，具體指摘原判決不適用何種法則或如何適用不當，
或所指摘原判決違法情事，顯與法律規定得為第三審上訴理由之違法情形，不相適合
時，均應認其上訴為違背法律上之程式，予以駁回。本件上訴人黃金吉上訴意旨略稱
：(一)、原判決認上訴人係以新台幣（下同）三百萬元出售高雄縣梓官鄉○○村○○路
八十號二層樓房一棟及其坐落之土地，被告甲○○、乙○○並無偽造文書之犯行，惟
所論述之理由中就「八十二年度當年度之公告地價」如何，隻字未提，況以公告地價
核計市區街衢建地之買賣市價，顯違經驗法則；其既「斟酌物價波動之因素」，然就
當時「物價」係漲抑跌，影響買賣當時「土地」價格如何，毫無敘述，「該地之發展
情形」亦未提及，如何謂已予「衡酌」，遽為前揭認定，已嫌率斷。而梓官鄉○○○
○段七二之八號土地係上訴人與兄弟姊妹公同共有，尚未分割，前揭房屋所占之基地
亦僅一部分，上訴人如何將該整筆土地全部併予出售甲○○，該土地依當時市價每坪
為八至十萬元，前揭房屋坐落之土地即值一千八百四十萬至二千三百萬元，上訴人何
能以三百萬元與前揭房屋併賣。又前揭房屋係鋼筋水泥之建築物，推論其價值應以一
般市價衡量，原審竟以房屋課稅現值認已有房屋可供居住之甲○○不可能以三百萬元
購買，其推論顯違常情。乙○○於另案民事訴訟程序中已證述當初只是說買房屋，原
判決竟採信其事後迥異初供之辯詞，認買賣標的係包括房屋與土地，顯有背論理法則
。(二)、買賣契約之書寫，凡有刪改或增添處，均蓋有上訴人及甲○○之印章，以證明
係經雙方同意，而契約買賣標的欄，原先僅記載「梓官鄉○○村○○路八十號二層樓
房一棟所有權全部」，嗣後增植「及梓官鄉○○○○段七二之八號所有權全部之土地
」等字樣，其增添、刪改處並未蓋上任何人之印章，另契約第四項增添之「待黃藏辦
理繼承登記後，即將土地移轉給甲方，不得藉故拖延，增值稅並由承買人負責繳納」
，亦未蓋有雙方印章，原審置此灼然事實於不顧，遽採被告等辯詞，自屬有違論理法
則。乙○○係專業代書，買賣契約既為其所立，且於末尾載明「特立本約一式貳份各
執壹份以資憑據」，則於買方甲○○所執之一份有所增添、刪改，自應要求賣方之上
訴人亦為同樣之增添、刪改，始為正辦，或在甲○○所執契約之增添、刪改處加蓋上
訴人印章，以資憑信，詎原審竟採信乙○○所辯，認係經上訴人同意云云，亦有違經
驗法則。尤有進者，契約第四項原載買賣契稅由出賣人繳納，增添後則載為增值稅由
承買人負責繳納；關於稅負之負擔，一為出賣人，一為承買人，兩相歧異，設增添部
分係經雙方協商同意，豈有同項而前、後部分之約定完全不同，原審就此亦有調查未
盡之違法云云。
惟查：原判決以被告等均堅決否認有偽造文書犯行，而上訴人確以三百萬元，出賣高
雄縣梓官鄉○○村○○路八十號二層樓房一棟及梓官鄉○○○○段七二之八號土地予
甲○○，並由乙○○代為書寫買賣契約書，有甲○○於請求遷讓房屋事件中提出，為
上訴人不爭執之契約書及民事判決為證，該買賣契約書自屬真正。前揭土地 (建物）
買賣契約書亦詳載上訴人收受甲○○所簽發票據之事實，且以上訴人配偶黃陳慧燕為
見證人之承諾同意書，亦記載土地價款，已陸續收訖，足徵若非上訴人與甲○○間已
有前揭之土地、建物等之買賣關係存在，上訴人當無將其前揭房地所有權狀交予甲○
○之理。至乙○○於請求遷讓房屋事件中證稱：係該契約書沒錯，是當場簽，當初只
是說要買房子等語，因民間一般買賣之說法，係以「買厝」為概括性之房地買賣用語
，自不能採為上訴人僅係出售房屋之論據，此觀前揭買賣契約中就土地部分並未加以
刪除自明，且與社會常情亦難認有所悖謬。況上訴人與乙○○間具有親誼，該買賣房
地契約之訂定又係由上訴人邀同甲○○共往乙○○處洽辦，乙○○自無逕予加註之可
能。故被告等所辯，自堪採信。因認不能證明被告等犯有被訴之行使偽造私文書等罪
，而維持第一審諭知被告等無罪之判決，駁回上訴人在第二審之上訴，已詳予論述其
無從為被告等有罪確信之理由。經核所為論斷，均與卷內資料相符，從形式上觀察，
並無不依憑證據判斷或有何違背經驗法則、論理法則等違法情形存在。而原判決已論
敘現行民法基本上係採取所謂之主觀等值原則，即當事人主觀上願以給付換取對待給
付，即為已足，客觀上是否相當，在所不問；上訴人與甲○○買賣當時並未約定先為
市場價值鑑定，再以鑑價結果約定買賣價款，而係直接以三百萬元成交，況當時上訴
人債台高築，債權人追索甚急，若無處分前揭房地，無法度過難關等情，自係已說明
其為三百萬元價款係包括房屋及土地在內之判斷依據及理由，至八十二年度之公告地
價、物價漲跌及當地之發展情形等各係為何，縱未述及，亦不影響原判決所為前揭買
賣標的與價款之判斷本旨，上訴意旨，指稱前揭房屋坐落之土地即值一千八百四十萬
至二千三百萬元云云，僅為其個人之說詞，且就原審本於經驗法則，論敘乙○○在請
求遷讓房屋事件中之供述所為取捨判斷之職權行使，徒憑己見，漫指採證違法，自非
適法之第三審上訴理由。又前揭買賣契約之增添、刪改處雖未蓋有上訴人印章，惟原
判決已詳予說明依被告等所辯，係因上訴人於簽約時僅帶房屋稅單，未攜帶土地權狀
，又不知地號，致當日就買賣標的之土地部分無從填載，乃約定翌日補填，然上訴人
爽約，經黃武吉向農會止付二百五十萬元價款支票，上訴人始於數日後交付其父黃藏
名義之土地所有權狀供加填於契約上，而加填當日上訴人並未帶其執有之買賣契約書
到場，致未能併予填載。復依甲○○在請求遷讓房屋之民事起訴狀中，所為以三百萬
元向上訴人購買前揭房屋及土地之陳述，及第一審判決甲○○勝訴之判決理由中亦載
有「復有原告提出與所述相符之土地建物買賣契約、土地建築改良物買賣所有權移轉
契約書各一份為證，且為被告所不否認，自堪信為實在」 (見一審卷第五十頁），顯
見上訴人在該事件第一審即已知悉甲○○主張前揭土地、房屋均為買賣契約之標的，
茍土地非屬買賣之範圍，上訴人何以歷經三審敗訴確定，均不爭執該土地建物買賣契
約書之形式真正等情，為其論斷被告等並無偽造上開契約之依據；而本諸私法自治、
契約自由原則，不動產買賣之各項稅負，非不可由當事人雙方約定何人負擔，此與原
審判斷被告等並未偽造上開契約，要屬無涉。上訴意旨，置原判決此部分之明確論斷
於不顧，任意指摘採證違法及調查未盡，並漫為事實上之爭執，殊不足據以辨認原判
決已具備違背法令之形式，此部分上訴違背法律上之程式，應予駁回。又刑事訴訟法
第三百七十六條所列各罪之案件，經第二審判決者，不得上訴於第三審法院，法有明
文。本件甲○○被訴犯有使公務員登載不實罪部分，核屬刑事訴訟法第三百七十六條
第一款之案件。依前開說明，既經第二審判決，自不得上訴於第三審法院，自訴人竟
復提起上訴，顯為法所不許，此部分應予駁回。
據上論結，應依刑事訴訟法第三百九十五條前段，判決如主文。
中      華      民      國    八十九    年     十一     月      二      日
                              最高法院刑事第十一庭
                                  審判長法官  陳  正  庸
                                        法官  陳  世  雄
                                        法官  徐  文  亮
                                        法官  吳  信  銘
                                        法官  黃  正  興
      右正本證明與原本無異
                                              書  記  官
中      華      民      國    八十九    年     十一     月      七      日


司法院資訊處製作；財團法人民間司法改革基金會備份。
